【裁判字號】    98,訴,287
【裁判日期】    990618
【裁判案由】    殺人未遂
【裁判全文】
臺灣高雄地方法院刑事判決               98年度訴字第287號
公  訴  人  臺灣高雄地方法院檢察署檢察官
被      告  丙○○
            丁○○
共      同
指定辯護人  劉嘉裕律師
上列被告因殺人未遂案件，經檢察官提起公訴（97年度偵字第
28680 號），本院判決如下：
    主  文
丙○○、丁○○共同犯傷害罪；丙○○處有期徒刑壹年貳月，丁○○處有期徒刑壹年陸月。
    事  實
一、丙○○與丁○○為兄弟，丁○○與戊○○係同學。丙○○因
    懷疑戊○○破壞其機車，於民國97年9 月11日凌晨4 時許，
    至高雄市旗津區海岸公園與戊○○及陪同戊○○之乙○○談
    判，雙方發生口角爭執不歡而散。詎丙○○心有未甘，以電
    話聯絡丁○○到場，於同日凌晨4 、5 時許，丙○○、丁○○見戊○○、乙○○在高雄市旗津區○○○路818 號前聊天
    ，竟共同基於傷害之犯意聯絡，由丙○○持木棍1 支攻擊戊○○，因戊○○閃躲而未擊中，丙○○轉而持該木棍刺向乙○○臀部，丁○○則持類似西瓜刀之刀械1 把（非屬槍砲彈
    藥刀械管制條例列管之刀械），朝乙○○正面頭部劈砍，乙○○以右手防衛而遭砍傷，並轉身欲逃離之際，復遭丁○○
    持刀接續砍傷乙○○臀部，致乙○○受有右側第三指近端指
    骨開放性骨折、右側第三伸指肌腱撕裂、右臀撕裂傷及左臀
    穿刺傷等傷害，乙○○逃離現場後返回其位於旗津三路818
    號5 樓住處自行急救。戊○○見狀欲逃跑，亦遭丙○○、丁○○追趕，因戊○○不慎滑倒，丙○○、丁○○便上前壓制
    戊○○，由丙○○徒手毆打戊○○臉部數拳，丁○○則持該
    刀械接續朝戊○○手部及軀幹砍切數刀，致戊○○受有左上
    臂、右手掌，軀幹及臉部多處撕裂傷深及肌肉共33公分等傷
    害。丙○○、丁○○見戊○○已血流如注，遂罷手離開現場
    。嗣因戊○○打電話向乙○○求救，由乙○○打電話通知救
    護車及報警，經警循線偵辦，始查獲上情。
二、案經戊○○、乙○○訴由高雄市政府警察局鼓山分局報請臺
    灣高雄地方法院檢察署檢察官偵查起訴。
    理  由
壹、程序方面（證據能力之判斷）：
一、證人戊○○、乙○○於警詢時陳述之證據能力：
  (一)按被告以外之人於檢察事務官、司法警察官或司法警察調查
    中所為之陳述，與審判中不符時，其先前之陳述具有較可信
    之特別情況，且為證明犯罪事實存否所必要者，得為證據，
    刑事訴訟法第159 條之2 定有明文。
  (二)證人即告訴人乙○○於警詢時證稱：被告丁○○手持斧頭朝
    伊正面頭部砍劈時，伊以右手防衛，右手中指被砍殺見骨，
    伊轉身要逃離時，他又朝伊臀部砍殺，並流出大量血跡，伊
    見狀後自行逃回家中急救等語（見警卷第18頁），於本院審
    理中則證稱：伊先被棍子打，後來被斧頭砍，棍子打到伊右
    手中指；對方一開始用斧頭砍，醫生說伊右手中指是刀傷，
    屁股是被棍子劃到；事情已過2 年，伊不記得等語（見本院
    98年度訴字第287 號卷《下稱本院卷》第124 至126 頁），
    就其右手中指受傷原因之主要待證事實部分，有先前於警詢
    時陳述與本院陳述不一致之情形。證人即告訴人戊○○於警
    詢時證稱：被告丙○○在海岸公園質問伊機車損壞之時有說
    要讓伊死，綽號「阿生」持斧頭追伊約7 、8 公尺後，伊因
    滑倒，綽號「阿生」就持斧頭朝伊頭部猛砍，伊以雙手抵抗
    ，而左手遭砍殺2 刀、右手1 刀、背部數刀等多處受傷等語
    （見警卷第11至12頁），於本院則證稱：在海岸公園談判時
    ，被告丙○○沒有說要讓伊死，他只有說要揪人來；被告丁○○持斧頭型刀子砍伊1 刀後，伊滑倒後再被砍等語（見本
    院卷第148 、142 至144 頁），關於被告丙○○有無在海岸
    公園表示要讓其死，及告訴人戊○○滑倒被砍之經過，亦有
    警詢陳述與審判中不符之情形。本院審酌證人乙○○、戊○○於警詢中之證述距案發日較近，當時記憶自較深刻，可立
    即反應所知，不致因時隔日久而遺忘案情，相較於審判時被
    告2 人同庭在場而為陳述，且歷經偵查、審判程序，權衡利
    害關係後心態等情形，應認證人乙○○、戊○○先前所為陳
    述之外部附隨之環境或條件，具有較可信之情況，且證人乙○○、戊○○之證述，為證明被告2 人犯罪行為存否所必要
    ，是證人乙○○、戊○○於警詢時所為陳述，均有證據能力
    。
二、其他書面供述證據之證據能力：
  (一)按除顯有不可信之情況外，從事業務之人於業務上或通常業
    務過程所須製作之紀錄文書、證明文書，得為證據，刑事訴
    訟法第159 條之4 第2 款定有明文。卷內財團法人私立高雄
    醫學大學附設中和紀念醫院98年2 月11日高醫附行字第0980
    000406號函檢送戊○○、乙○○之病歷影本各1 份等資料（
    見本院97年度審訴字第5297號卷《下稱本院審訴字卷》第48
    至172 頁），均屬負責為告訴人戊○○、乙○○診斷病情之
    醫師及護理人員，依其所見所為之紀錄文書，雖屬為被告以
    外之人於審判外所為書面陳述，然其性質上為從事務之人為
    維護業務之信用性及業務之正當運作所為之日常性的機械性
    連續記載，符合刑事訴訟法第159 條之4 第2 款得作為傳聞
    例外之業務文書，得為證據。
  (二)次按被告以外之人（包括證人、鑑定人、告訴人、被害人及
    共同被告等）於審判外之陳述雖不符刑事訴訟法第159 條之
    1 至之4 等4 條之規定，而經當事人於審判程序同意作為證
    據，法院審酌該言詞陳述或書面陳述作成時之情況，認為適
    當者，亦得為證據；當事人、代理人或辯護人於法院調查證
    據時，知有刑事訴訟法第159 條第1 項不得為證據之情形，
    而未於言詞辯論終結前聲明異議者，視為有前項之同意，同
    法第159 條之5 定有明文。告訴人戊○○、乙○○之高雄醫
    學大學附設中和紀念醫院診斷證明書，屬負責為告訴人戊○○、乙○○診斷傷勢之醫師，依其所見所為證明文書，屬被
    告以外之人於審判外之書面陳述，且為針對本件個案所作成
    ，固非屬刑事訴訟法第159 條之4 第2 款所謂得成為傳聞例
    外之業務文書。惟檢察官、被告及辯護人於本案言詞辯論終
    結前，就上開書面陳述之證據能力均未聲明異議，本院審酌
    該等書證與本件犯罪事實有相當之關聯性，上開書面陳述，
    自外部觀之，乃醫師基於其專業知識所作成，且無證據證明
    其製作過程有何不適當或虛偽之情形，依刑事訴訟法第159
    條之5 第1 項規定，得為證據。
三、法醫研究所鑑定之證據能力：
  (一)次按鑑定人由審判長、受命法官或檢察官就下列之人選任1
    人或數人充之：一、就鑑定事項有特別知識經驗者。二、經
    政府機關委任有鑑定職務者；鑑定之經過及其結果，應命鑑
    定人以言詞或書面報告；法院或檢察官得囑託醫院、學校或
    其他相當之機關、團體為鑑定，或審查他人之鑑定，並準用
    刑事訴訟法第203 條至第206 條之1 規定，刑事訴訟法第19
    8 條、第206 條第1 項、第208 條第1 項分別定有明文。卷
    附法務部法醫研究所99年2 月12日法醫理字第0990000430號
    函檢送之法醫所（99）醫文字第0991100253號法醫文書審查
    鑑定書（見本院卷第91至94頁），係本院委託法務部法醫研
    究所鑑定後製作之鑑定報告，為刑事訴訟法第159 條第1項
    所指例外情形，有證據能力。
貳、實體方面：
一、訊據被告丙○○、丁○○固不否認於97年9 月11日凌晨4 時
    許，因被告丙○○懷疑其機車遭告訴人戊○○破壞，而約戊○○至高雄市旗津區海岸公園談判，雙方發生爭執不歡而散
    ，被告丙○○遂以電話通知被告丁○○到場，同日凌晨4 、
    5 時許，被告丁○○到場後，被告2 人在高雄市旗津區○○○路818 號前與告訴人2 人發生追逐、扭打，告訴人戊○○
    、乙○○當日分別受有上開傷害等情，惟均矢口否認有何傷
    害犯行，被告丙○○辯稱：案發當天在海岸公園，告訴人2
    人均有帶西瓜刀，伊與渠2 人發生口角衝突後，各自離開，
    因告訴人戊○○與共同被告丁○○是同學，故伊打電話請丁○○到場；伊走出海岸公園大門，告訴人2 人坐在海岸公園
    大門旁，見到伊即持刀嗆伊，並罵三字經，伊怕他們持刀砍
    伊，就在路邊撿1 支樹枝防衛，當時是戊○○、乙○○持刀
    追伊，乙○○追到一半，人就不見了，被告丁○○距離現場
    約200 公尺時，戊○○自己摔倒在地，伊與丁○○便上前壓
    制戊○○，伊有徒手毆打戊○○臉部約3 、4 拳，丁○○只
    有叫戊○○放開刀子，沒有打他，戊○○所受刀傷應該是他
    自己跌倒割傷，伊不知道乙○○為何受傷云云。被告丁○○
    則辯稱：97年9 月11日凌晨是共同被告丙○○打電話給伊，
    說他與戊○○發生衝突叫伊過去，伊於凌晨4 時許到海岸公
    園，見戊○○持刀追逐被告丙○○，乙○○好像站在旁邊沒
    有動靜，伊為防身，從路邊撿1 根木棍到場，伊未追打戊○○，戊○○自己跌倒後，伊與被告丙○○上前壓制他，伊將
    棍子丟掉，以腳踩在戊○○拿的刀子上，戊○○將刀子放開
    後，伊用手將刀子撥開，當時他身上已經有流血，伊未看到
    乙○○，被告丙○○有朝戊○○臉部打幾拳，之後伊等3 人
    起身，分別自行離開，伊未持刀砍傷告訴人2 人，伊不知道
    乙○○為何受傷，戊○○可能是跌倒翻滾時自己受傷云云。
    辯護人則辯稱：被告丁○○到場時，戊○○已倒在地上，被
    告丁○○僅踩住戊○○的刀子，應係對現實不法行為所為正
    當防衛，無不法或共犯之問題云云。
二、惟查：
  (一)被告丙○○於警詢及本院供述：伊因懷疑戊○○之前故意毀
    損伊之機車，於97年9 月11日凌晨4 時左右，相約戊○○前
    往旗津海岸公園，戊○○與乙○○一同前往，伊質問戊○○
    為何破壞伊之機車，雙方發生口角衝突後各自離開，伊以行
    動電話通知被告丁○○到場，之後伊在海岸公園大門（即旗
    津區○○○路818 號前）遇到告訴人2 人，告訴人2 人見伊
    即持刀嗆伊，伊怕他們拿刀砍伊，就在路邊撿1 支樹枝，當
    時戊○○先追伊，乙○○跟在後面追伊，乙○○追到一半人
    就不見了，戊○○追伊追到一半自己摔倒在地，伊與丁○○
    便上前壓制戊○○等語（見警卷第6 至7 頁、本院卷第19 3
    至195 頁），被告丁○○於警詢及本院供稱：伊於97年9 月
    11日約凌晨4 時15分左右，接獲丙○○電話稱有人拿東西要
    與他打架，經過10分鐘左右，伊前往旗津區○○○路818 號
    前，伊到達時他們3 人已扭打在一起；伊在路旁拾起木棍防
    衛，戊○○持西瓜刀追殺丙○○時自己跌倒，丙○○將戊○○壓制在地，伊上前踩住戊○○西瓜刀要他放開等語（見警
    卷第2 頁、本院卷第197 至199 頁），均供述被告2 人與告
    訴人2 人，於97年9 月11日凌晨4 、5 時許，在高雄市旗津
    區○○○路818 號前有發生肢體衝突。
  (二)證人即告訴人乙○○於警詢時證稱：伊與戊○○於97年9 月
    11日大約凌晨4 、5 時左右，在旗津區○○○路810 號住處
    前聊天時，遭綽號「生仔（譯音，即被告丁○○) 」拿斧頭
    1 支砍殺。伊與戊○○前往旗津區海岸公園，丙○○質問戊○○為何要破壞他的機車，並撂下狠話說要讓伊及戊○○2
    人死等語，伊聽見後回丙○○說「你吃人夠夠」（台語) ，
    丙○○回話「我就是要這樣」，伊等不理他，就離開現場返
    回住處騎樓下聊天。大約20分鐘後，丙○○就手持木棍朝戊○○頭部重擊，隨即綽號「阿生」即手持斧頭1 支往伊正面
    頭部砍劈，伊以右手防衛時，右手中指被砍殺見骨，伊轉身
    要逃離時，他又朝伊臀部砍殺，並流出大量血跡，伊見狀後
    就自行逃回家中急救，大約經過5 分鐘後，戊○○以電話聯
    繫伊，他因身中多刀、血流如注，要伊幫他報案並送醫急救
    等語（見警卷第17至18頁），於偵查中證稱：當時丙○○拿
    木棍，丁○○拿斧頭，他們拿斧頭要砍伊，伊用手去擋，結
    果被他們砍到見骨，丙○○拿1 支木棍（筆錄誤載為照片）
    從伊臀部刺下去等語（見偵查卷第8 至9 頁），於本院證稱
    ：伊於97年9 月11日凌晨4 時許，與戊○○去旗津海岸公園
    ，是被告丙○○因機車糾紛約戊○○去，戊○○載伊去該處
    ，伊2 人與被告丙○○談完後各自離開，伊與戊○○去買東
    西回海岸公園外聊天，約10幾分鐘，被告2 人1 人從前面、
    1 人從後面出現，被告丙○○手持棍子、被告丁○○手持斧
    頭，被告2 人先攻擊伊，伊跑走後，再攻擊戊○○，被告丁○○有持刀直接砍伊頭部1 次，伊手擋住保護，伊轉身逃跑
    ，被告丁○○再朝伊臀部砍1 刀等語（見本院卷第117 至13
    5 頁）。證人即告訴人戊○○於警詢時證稱：97年9 月11日
    凌晨4 、5 時許，因丙○○約伊前往旗津區海岸公園，伊與
    乙○○到場後，丙○○質問伊為何要破壞他的機車，伊說沒
    有，他就當面撂下狠話說要讓伊等死等語，伊等不理會他，
    就離開現場返回住處騎樓下聊天，大約20分鐘後，丙○○就
    手持木棍朝伊頭部重擊，但因伊閃避未打中，當時綽號「阿
    生」（即被告丁○○）即手持斧頭1 支朝乙○○身體砍殺，
    丙○○又朝乙○○攻擊時，綽號「阿生」轉身持斧頭追伊約
    7 、8 公尺後，伊因滑倒，綽號「阿生」就持斧頭朝伊頭部
    猛砍時，我即用雙手抵抗而左手遭砍殺2 刀、右手1 刀、背
    部數刀等多處受傷，這時丙○○再以拳頭朝伊臉部毆打數拳
    ，致伊無力反抗倒臥於血泊中後才逃離現場等語（見警卷第
    11至12頁），於本院證稱：97年9 月11日有1 名女子打電話
    約伊，稱有人要跟伊講話，之後伊與乙○○即去旗津區海岸
    公園，當時看到被告丙○○1 人，他稱給伊時間叫伊糾人，
    約明天在旗津見面，伊向他反嗆要約在高雄市，伊與乙○○
    即離去，伊等騎機車買完檳榔在旗津三路818 號前聊天時，
    被告2 人就殺上來，被告丙○○從馬路跑過來，被告丁○○
    從公園後衝過來，被告丙○○先持棍子衝過來打伊，伊閃過
    ，結果棍子斷掉，被告丁○○再衝出來，伊未被棍子打到身
    體，被告丙○○就持棍子刺乙○○的屁股，伊看到斧頭的影
    子就逃跑，欲跳過馬路時就滑倒，伊滑倒後側躺趴在地面，
    右肩右腳靠在地上，左肩左腳朝上，被告丙○○用手猛攻伊
    頭部，感覺被告丁○○持斧頭碾伊手臂，被告2 人持續打伊
    進10分鐘，路旁有人騎機車經過喊叫他們不要再打，稱伊全
    身都血，被告2 人始停手離開；伊未看到乙○○屁股被刺的
    情形，但伊知道他的屁股一定是被棍子刺的，因為屁股有1
    個圓洞；伊滑倒時，乙○○已跑回去，伊全身是血跑去乙○○住處，伊喊叫他的綽號「黑人」，他稱他當時在洗澡要把
    血沖乾淨，怕被家人發現，伊又走去當時坐的椅子打電話給
    他，他稱他要過來，伊又早去對面伊的住處騎樓下，請乙○○趕快叫救護車等語（見本院卷第138 至148 頁），均詳細
    證述遭被告丙○○、丁○○共同毆打、砍傷之經過。被告2
    人雖辯稱係告訴人2 人各持1 把西瓜刀追逐被告丙○○，被
    告丙○○始持木棍防衛，被告丁○○係見告訴人戊○○持西
    瓜刀追逐被告丙○○，始在路旁撿拾木棍防衛云云。惟如前
    所述，本案發生當日，被告丙○○與告訴人戊○○、乙○○
    在海岸公園內僅有口角衝突，並無肢體衝突，雙方各自離開
    後，被告丙○○未逕行離開該處，卻打電話聯絡被告丁○○
    到場助勢，顯有再向告訴人戊○○、乙○○尋釁之意，應認
    告訴人2 人所述渠2 人在旗津三路818 號前聊天時，遭被告
    2 人攻擊等語較為可採。告訴人乙○○因此受有右側第三指
    近端指骨開放性骨折、右側第三伸指肌腱撕裂、右臀撕裂傷
    及左臀穿刺傷之傷害，告訴人戊○○受有左上臂、右手掌，
    軀幹及臉部多處撕裂傷深及肌肉共33公分之傷害，有高雄醫
    學大學附設中和紀念醫院診斷證明書2 紙、財團法人私立高
    雄醫學大學附設中和紀念醫院98年2 月11日高醫附行字第09
    80000406號函檢送戊○○、乙○○之病歷影本各1 份及戊○○之傷口彩色照片4 張附卷為憑（見警卷第25、26頁、本院
    審訴字卷第48至172 頁、本院卷第86、87頁）。
  (三)告訴人戊○○、乙○○於警詢、偵查及本院雖均證述被告丙○○持木棍、被告丁○○係持「斧頭」攻擊其2 人云云。惟
    證人乙○○於本院證稱：當時陰森森，伊看不清楚被告2 人
    手持何物品，別人說是斧頭砍的，故伊說是斧頭，實際上伊
    沒有看到何物品等語（見本院卷第129 至130 頁），證人戊○○於本院證稱：被告丁○○持斧頭型打伊，伊未確定是斧
    頭，當時現場有路燈，但暗暗的，看得到一點點，伊看到的
    是黑黑的斧頭型，並未看清楚等語（見本院卷第142 、148
    、14 9頁），均不能確定被告丁○○所持物品確為斧頭。衡
    情本案發生時為凌晨4 、5 時許，天色尚昏暗，僅有路燈，
    不能排除告訴人2 人在慌亂中有誤認被告丁○○所持物品之
    可能性。本案經送法務部法醫研究所鑑定，鑑定結果認為「
    一、一般斧頭為用於砍切木材，故一般較屬偏峰刀刃，且在
    砍切人體時常須擠壓、鈍擊皮膚造成皮膚鈍裂方能再進入皮
    下組織續發成鈍裂傷勢，故一般斧頭砍傷為鈍裂傷勢或鈍裂
    撕除傷勢。二、由戊○○、乙○○之病歷相關資料均支持為
    利刃所為，由提供戊○○之傷口相片，較支持為利刃，如西
    瓜刀等並較有一定重量、質重的凶器，且利於揮動砍切之動
    作行為。三、綜合研判：（一）由病歷及傷勢研判被害人戊○○及乙○○較支持為西瓜刀砍傷之特徵。」等語，有法務
    部法醫研究所99年2 月12日法醫理字第0990000430號函檢送
    之法醫所（99）醫文字第09 91100253 號法醫文書審查鑑定
    書1 份在卷為憑（見本院卷第91至94頁），可知被告丁○○
    所持刀械應為類似西瓜刀之刀械，而非告訴人2 人所稱之斧
    頭。又依上開鑑定結果認為「（二）由砍切戊○○有持續在
    左側(4個傷口) ，且有一致性使用西瓜刀類凶器連續性，砍
    傷於左手臂等之砍切及抵抗傷之型態傷之傷勢。以上不支持
    為不慎跌倒所致。」（見本院卷第94頁背面），則被告2 人
    辯稱被害人戊○○所受傷勢為其自己手持西瓜刀跌倒，在地
    面翻滾所致云云，亦屬無據。
  (四)按殺人未遂與傷害之區別，應以加害人有無殺意為斷，以戕
    害他人生命之故意，著手於刺殺之實行而未發生死亡之結果
    ，為殺人未遂；倘無使人喪失生命之故意，僅在使其身體、
    健康受到傷害，則為傷害罪，二罪皆發生傷害之結果，祗其
    主觀犯意及身體傷害程度不同而已。審理事實之法院，應就
    案內一切證據，詳查審認，視其犯罪之動機、殺傷之次數、
    所殺傷部位、傷勢程度、犯後態度等綜合判斷，俾為認定（
    最高法院84年度臺上字第3179號、85年度臺上字第5611號判
    決要旨參照）。被害人受傷處是否致命部位，及傷痕多寡、
    輕重為何等，僅得供審判者心證之參考，究不能據為絕對之
    標準（最高法院19年上字第718 號判例意旨參照）。準此，
    行為人於行為當時，主觀上是否有殺人之故意，除應斟酌其
    使用之兇器種類、攻擊之部位、行為時之態度、表示外，尚
    應深入觀察行為人與被害人之關係、衝突之起因、行為當時
    所受之剌激、下手力量之輕重，被害人受傷之情形及行為人
    事後之態度等各項因素綜合判斷。如前所述，本件案發時被
    告丙○○係持木棍、被告丁○○係持類似西瓜刀之刀類攻擊
    告訴人2 人，倘被告2 人有致告訴人2 人死亡之犯意，當會
    攻擊告訴人2 人身體有重要器官之部位，審酌告訴人乙○○
    受傷部位為右側第三指骨折、肌腱斷裂、右臀撕裂傷、左臀
    穿刺傷，告訴人戊○○受傷部位為左上臂、右手掌、軀幹及
    臉部，受傷部位多在四肢，且戊○○有遭被告2 人壓制在地
    ，被告丁○○持刀砍切之部位在左側背部、手臂，造成撕裂
    傷，未傷及筋骨，可知告訴人2 人所受傷勢並未達足以致死
    之程度，而法務部法醫研究所鑑定結果亦認為「（三）行為
    人之使用力道與刀器重量有關，但與砍切傷勢似屬有傷害意
    識之行為，屬重力之傷害行為，幸運為僅傷及肢體及急救得
    宜、康復後，則尚未達重傷害之結果。」，有上開鑑定書在
    卷為憑（見本院卷第94頁背面）。被告2 人辯稱渠等無殺人
    犯意等語，尚屬可採。至於證人戊○○、乙○○於警詢時固
    均證稱：丙○○質問戊○○有關機車損壞之事，有說要讓伊
    等死等語（見警卷第12、18頁），然證人戊○○於本院證稱
    ：在海岸公園時，被告丙○○沒有說要讓伊死，只說要揪人
    來等語（見本院卷第148 頁），則被告丙○○在海岸公園與
    告訴人2 人談判時，有無揚言要讓告訴人2 人死云云，已非
    無疑。且縱認被告丙○○有如此揚言，然在口角衝突時聲稱
    「讓你死」等語，其意在壯聲勢者，並非少見，不能逕以此
    認定行為人有置對方於死之真意。
  (五)又按正當防衛必須對於現在不法之侵害始得為之，侵害業已
    過去，即無正當防衛可言。至彼此互毆，又必以一方初無傷
    人之行為，因排除對方不法之侵害而加以還擊，始得以正當
    防衛論。故侵害已過去後之報復行為，與無從分別何方為不
    法侵害之互毆行為，均不得主張防衛權（最高法院30年上字
    第1040號判例參照）。況依一般社會經驗法則，互毆係屬多
    數動作構成單純一罪而互為攻擊之傷害行為，縱令一方先行
    出手，而還擊一方在客觀上苟非單純僅對於現在不法之侵害
    為必要排除之反擊行為，因其本即有傷害之犯意存在，則對
    其互為攻擊之還手反擊行為，自無主張防衛權之餘地（最高
    法院92年台上字第3039號判決參照）。辯護人固謂被告丁○○到場時，告訴人戊○○已倒在地，被告丁○○僅係踩住戊○○的刀子，係對現實不法行為之正當防衛云云，惟依前揭
    證人戊○○之證述，可知戊○○係在跌倒被壓制後，始被被
    告丁○○砍傷，縱如被告2 人所辯，當時告訴人戊○○有持
    西瓜刀（此部分尚屬無據），則告訴人戊○○已被壓制在地
    上，自無攻擊被告2 人之能力，被告丁○○仍持類似西瓜刀
    之刀械砍傷告訴人戊○○，自係出於故意傷害之犯意而為，
    並非基於防衛之意思，辯護人所辯，諉無可採。
  (六)綜上所述，被告2 人所辯，均屬卸責之詞，不足採信。從而
    ，本件事證明確，被告丙○○、丁○○共同傷害告訴人戊○○、乙○○之犯行堪以認定，應依法論科。
三、論罪科刑：
  (一)核被告丙○○、丁○○所為，均係犯刑法第277 條第1 項傷
    害罪。公訴意旨認被告2 人係犯同法第271 條第2 項、第1
    項之殺人未遂罪，尚有未合，惟其基本社會事實仍屬同一，
    本院自應予以審理，並變更其起訴法條。被告丙○○、丁○○，就上開傷害告訴人戊○○、乙○○之行為，有犯意聯絡
    及行為分擔，為共同正犯。被告丙○○、丁○○分持木棒及
    類似西瓜刀之刀械，在密接時間、空間，毆打、砍切告訴人
    戊○○、乙○○數下，各次舉動之獨立性甚低，無從割裂評
    價，為接續之1 行為。被告丙○○、丁○○以1 行為同時致
    戊○○、乙○○受傷，為同種想像競合犯，應依刑法第55條
    規定，從一重論處。爰審酌被告丙○○僅因懷疑告訴人戊○○破壞騎機車，與告訴人2 人談判發生口角衝突之犯罪動機
    ，竟聯絡被告丁○○到場，由被告丙○○持木棍、被告丁○○持類似西瓜刀之刀械共同毆打、砍傷告訴人2 人之犯罪手
    段，造成告訴人2 人上開傷害，且犯後否認犯行，復未與告
    訴人2 人達成和解，足認尚無悔意，兼衡被告丙○○教育程
    度為國小畢業、被告丁○○教育程度為國中肄業，家境小康
    等一切情狀，分別量處如主文所示之刑。
  (二)又被告丁○○持以攻擊告訴人2 人之類似西瓜刀之刀械1 支
    ，及被告丙○○持以毆打告訴人2 人之木棍1 支，均未扣案
    ，雖為供被告2 人犯罪所用之物，然不能證明為被告2 人所
    有，或係違禁物，均不予宣告沒收，附此敘明。
據上論斷，應依刑事訴訟法第299 條第1 項前段、第300 條，刑
法第277 條第1 項、第28條、第55條，刑法施行法第1 條之1 ，
判決如主文。
本案經檢察官甲○○到庭執行職務。
中    華    民    國    99    年    6     月    18    日
                  刑事第六庭  審判長法  官  李璧君
                                    法  官  曾仁勇
                                    法  官  曾鈴
以上正本證明與原本無異。
如不服本判決應於收受送達後10日內向本院提出上訴書狀，並應
敘述具體理由；如未敘述上訴理由者，應於上訴期間屆滿後20日
內向本院補提理由書（均須按他造當事人之人數附繕本）「切勿
逕送上級法院」。
中    華    民    國    99    年    6     月    21    日
                                    書記官  李月君
附錄本判決論罪科刑法條：
中華民國刑法第277條（普通傷害罪）
傷害人之身體或健康者，處3 年以下有期徒刑、拘役或1 千元以
下罰金。
犯前項之罪因而致人於死者，處無期徒刑或7 年以上有期徒刑；
致重傷者，處3 年以上10年以下有期徒刑。

司法院資訊處製作；財團法人民間司法改革基金會備份。
